# 证监会发布《上市公司执行企业会计准则监管问题解答》 2013 年第 1 期

提问人：ivancheng 时间：2013-06-22 14:19:34
回复 cizhang 的帖子
强烈赞一个不过内容有点简单，没有说明来龙去脉，期待陈版主的详细解读；

回答人：chenyiwei
解读还没有来得及写，先发一个我们 5 月初给证监会会计部的反馈意见：
问题 1 ： 基本赞同其中所述的基本精神，与证监会公告[2010]37号和《计学撮要》第 388 ～ 391 页“会计估计变更和前期会计差错更正的区分”中所述的基本原则是一致的。但建议：在确定对前期差错是否需采用追溯重述法进行更正时，除了“确定累积影响数是否切实可行”这一基本条件以外，还应考虑重要性原则的影响，即只有对重大的前期差错才要求必须采用追溯重述法进行更正。
问题 2 ： 不赞同这一观点。我们的意见是不能机械地执行“前后各一年”的标准。我们建议的判断标准是：（ 1 ）该企业合并事项是在参与合并各方共同的母公司（或最终控制方）的主导下达成的，在就该合并事项达成协议时，参与合并各方均处于同一最终控制方的控制下；（ 2 ）参与合并各方同受该最终控制方控制的关系，在合并日之前或者合并日之后的一段较长时间内是稳定存续的。 根据现行的《企业会计准则第 20 号——企业合并》及其应用指南规定，参与合并的企业在合并前后均受同一方或相同的多方最终控制且该控制并非暂时性的，为同一控制下的企业合并。其中：同一方，是指对参与合并的企业在合并前后均实施最终控制的投资者；相同的多方，通常是指根据投资者之间的协议约定，在对被投资单位的生产经营决策行使表决权时发表一致意见的两个或两个以上的投资者；控制并非暂时性，是指参与合并的各方在合并前后较长的时间内受同一方或相同的多方最终控制。较长的时间通常指 1 年以上（含 1 年）。同一控制下企业合并的判断，应当遵循实质重于形式要求。 原《企业会计准则实施问题专家工作组意见（ 2007 年 2 月 1日）》表述：“通常情况下，同一控制下的企业合并是指发生在同一企业集团内部企业之间的合并。除此之外，一般不作为同一控制下的企业合并。” 上述定义的表述，似乎都是强调了“前后各一年”的定量判断标准，在实务中也有大量的企业和注册会计师将这一问题简单化，仅仅依据是否满足“合并前后各一年”的标准即作出判断，而没有关注交易的经济实质。 我们理解，上述理解并未完全体现出设置“同一控制下企业合并”这一概念的本意。对于“同一控制下企业合并”定义中的“非暂时性”（not transitory），应当理解为一项反规避条款，以防范将依据正常交易条款达成的企业合并通过故意构造交易的形式，将其“修饰”为一项同一控制下的企业合并交易，即参与合并各方只有在合并前后均很短的一段时间内是处于同一控制下的。相应地，对于控制是否为“非暂时性”的评估，应当同时考虑各方在交易前后均处于同一控制下的时间长短，而不能仅仅看交易之前或者交易之后各方处于同一控制下的时间长短。因此：
（ 1 ）如果主体A将其已连续控制多年的主体B、C合并为主体D后，很快就把主体D予以出售，或者以其他方式丧失了对D的控制权，则该事实本身不能否认B、C合并为主体D不是一项同一控制下的企业合并；（ 2 ）如果主体A将其新近取得的主体B、C合并为主体D，但预计其后A对主体D的控制权将会长期稳定存续，则B和C合并为D也应视作一项同一控制下的企业合并。 上述结论与IFRIC的观点IFRIC Considerations– Item 3: ‘Transitory’ common control是一致的。IFRIC并未将“暂时性的同一控制”列入其议程，但得出结论认为：不能仅仅因为为了集团重组之目的设立一个新的主体，以便于将该集团的一部分予以出售，即认为该新主体的建立及其取得集团中拟出售的组成部分表明控制是“暂时性”的。尽管这一问题的关注点是在于有新主体参与这一事实，但这一决定确认了以下的观点，即意图出售并不意味着控制是暂时性的，并且“合并之前即已存在的对参与合并各方的控制”也是必须加以考虑的。 在此情况下，在合并报表层面的处理应注意运用“下推会计”（push-down accounting）方法，并注意以下问题： 1 ．就同一控制下合并中合并报表比较数据追溯调整的期间范围而言，如果在报告期内最终控制方对参与合并的一方或多方的控制权发生过变化，即目前的最终控制方并非在整个比较期间都持续控制参与合并各方，则在权益结合法下对前期比较数据的重述也应当反映出这一事实，即此时对前期比较数据的追溯重述，应当以参与合并各方均处于目前的最终控制方控制下的期间为限。 其理由是：实践中使用权益结合法并重述比较数据时，应当从权益结合法的实质和主要精神出发加以分析。权益结合法背后的逻辑是“控制权未发生变化”，因为最终控制方持续性地保持对参与合并各方的控制权，从最终控制方的角度，其所能控制的经济资源及其风险和报酬特征在重组前后并未发生变化，仅仅是资源的所在地发生了位移。因此，如果最终控制方在比较期间对参与合并各方均具有控制权，则需要对合并方的合并报表中的前期比较数据进行重述。根据这一原则，在合并方的合并报表中，对“同一控制”尚不存在的期间不能进行重述。 2 ．就此类同一控制下合并中作为会计处理基础的“账面价值”的确定方法而言，如果同一控制下企业合并中的被合并方最早是通过一次非同一控制下企业合并被纳入其最终控制方的控制范围的，则由于权益结合法的实质是站在最终控制方的立场，认为在该交易前后，最终控制方所能控制的经济资源并未发生变化，仅仅是从“左口袋”移到了“右口袋”，相应地，作为同一控制下会计处理基础的“账面价值”是指被合并方的各项资产、负债在最终控制方合并报表层面显示的账面价值，即对最终控制方而言的账面价值（“consolidated value”）。即，如果原先该被合并方是通过非同一控制下企业合并方式进入到最终控制方的合并范围内的，则此处的“账面价值”将是以原先非同一控制下合并购买日的公允价值为基础持续计算的金额。即此时同一控制下合并的会计处理就是将原先最终控制方合并报表层面的处理“下推”（push down）到同一控制下合并的合并方的合并报表层面。如果原先最终控制方通过非同一控制下企业合并取得该被合并方控制权时，在购买日产生了商誉的，则该商誉也应当一并“下推”到同一控制下企业合并的合并方的合并报表层面。但此时合并方在编制合并报表时需要注意：虽然这是同一控制下合并，但基于上述“下推会计”处理原则，合并方不能假设自最早期间期初起即把被合并方纳入其合并范围，而是只能将该被合并方被纳入最终控制方合并报表范围之日（即原先的非同一控制下合并的购买日）起纳入合并报表范围。
问题 3 ： 基本赞同此处观点。但鉴于目前的《企业会计准则第 18 号——所得税》不再有“永久性差异”的提法，因此不建议将其表述为“永久性差异”。 主要理由如下： 对于专项储备而言，其计提时按照《企业会计准则解释第 3 号》第三条所确认的费用，并不是本企业对外发生交易的结果，也并未导致企业所有者权益的减少，严格来说并不符合《企业会计准则——基本准则》对“费用”这一会计要素的定义和确认条件，即“费用是指企业在日常活动中发生的、会导致所有者权益减少的、与向所有者分配利润无关的经济利益的总流出。费用只有在经济利益很可能流出从而导致企业资产减少或者负债增加、且经济利益的流出额能够可靠计量时才能予以确认”，所以严格来说专项储备的已计提未使用余额不符合在利润表中确认的条件。相应地，由于以下三项主要原因，对已计提尚未使用的安全生产费、维简费形成的专项储备余额不能确认递延所得税资产： （ 1 ）对专项储备余额尚无明确的用途和支付计划，故企业不能确定该差异的转回时间，也就不能肯定这些差异未来转回时能否有足够的应纳税所得额从而实现暂时性差异所包含的节税利益。 根据《企业会计准则第 18 号——所得税》的规定，确认递延所得税资产或递延所得税负债的一项基本前提是资产、负债的账面价值和计税基础之间存在暂时性差异。对于递延所得税资产，还应基于谨慎性原则，考虑相关的可抵扣暂时性差异在可预见的未来是否很可能转回，以及预计转回时是否将有足够的应纳税所得额以实现该项递延所得税资产所包含的抵税利益。 《企业会计准则解释第 3 号》之所以规定将专项储备作为股东权益项目而不是负债，是因为专项储备不符合《企业会计准则——基本准则》对负债的定义和确认条件的规定。根据《企业会计准则——基本准则》规定，负债是指企业过去的交易或者事项形成的、预期会导致经济利益流出企业的现时义务。但专项储备在计提时，尚无明确的用途和支付计划，所以尚不存在“预期会导致经济利益流出企业的现时义务”，故不能确认为负债。 根据上述分析，如果税务机关只允许实际发生的支出税前扣除而不是按计提数税前扣除，则虽然税务处理和会计处理存在差异，但鉴于对专项储备余额尚无明确的用途和支付计划，故企业不能确定该差异的转回时间，也就不能肯定这些差异未来转回时能否有足够的应纳税所得额从而实现暂时性差异所包含的节税利益。因此，企业不应就已计提尚未使用的安全生产费形成的专项储备余额确认递延所得税资产。 （ 2 ）近来也有观点，认为对专项储备确认递延所得税资产的问题能否比照可抵扣亏损和可结转以后年度扣除的广告费等费用。对此，我们认为不能简单比照。如果可以仅仅依据“明确的用途和支付计划”作为确认递延所得税资产的依据，则无异于承认会计上可以把尚不符合负债确认条件的承诺事项和待执行合同确认入账，而这明显违反会计基本原理。同时，这些专项储备余额在未来必须根据管理层实际采取的行动（实际使用这些专项储备）才能获准税前扣除，这与可弥补亏损和可结转以后年度扣除的费用存在本质的不同（后者只需确保未来有足够的扣除或弥补额度，就可以自动享受到相应的税收减免利益，无需管理层采取特定的行动；而专项储备未来的节税利益实现，除了要有足够的未来应纳税所得额以外，还必须依赖于管理层在未来实际采取的特定行动，即把专项储备用于规定范围内的支出，在未采取行动之前并未自动享有从以后年度的应纳税所得额中扣除的权利）。因此，对于专项储备能否确认递延所得税资产的问题，不能简单比照“可弥补亏损”或者“可结转以后年度扣除的费用”的处理原则处理。 （ 3 ）递延所得税资产本质上是一种在未来抵减应纳税所得额的权利，并且该权利应当是由过去的交易和事项形成（导致）的。这是“资产”这一会计要素的定义和一般确认条件所决定的。而在实际发生专项储备列支范围内的支出之前，企业并不享有在未来就当前已计提的专项储备抵减应纳税所得额的权利，因此在资产负债表日尚不能就一项不存在的抵扣权利确认递延所得税资产。 另一方面，对于将安全生产费用于资本性支出，所购建的安全设备等固定资产，《企业会计准则解释第 3 号》第三条要求在其达到预定可使用状态时，按照其全部应计折旧额一次提足折旧，借记“专项储备”科目，贷记“累计折旧”科目；而国家税务总局公告[2011]26号要求“应计入有关资产成本，并按企业所得税法规定计提折旧或摊销费用在税前扣除”，由此导致该等固定资产的账面价值小于计税基础，形成可抵扣暂时性差异。对于这部分可抵扣暂时性差异，由于其来源于会计和税务上的不同折旧政策，而折旧属于后续计量而不是初始计量范畴，因此我们理解，如果在未来的税务折旧期内预计将产生足够多的应纳税所得额，则可以对其确认递延所得税资产。确认递延所得税资产的会计分录为：借记“递延所得税资产”科目，贷记“所得税费用——递延所得税费用”科目。
问题 4 ： 现行的《〈企业会计准则第 16 号——政府补助〉应用指南》第四条“政府补助的计量”规定：“根据本准则第六条规定，企业取得的各种政府补助为货币性资产的，如通过银行转账等方式拨付的补助，通常按照实际收到的金额计量；存在确凿证据表明该项补助是按照固定的定额标准拨付的，如按照实际销量或储备量与单位补贴定额计算的补助等，可以按照应收的金额计量”。因此实务中大量的政府补助是采用收付实现制原则确认的。我们理解现行规定确实过于“一刀切”而在某些方面显得缺乏合理性和灵活性，也明白财政部会计司制度二处近期也正在就此问题进行调研。我们建议证监会会计部就此问题的处理与财政部会计司进行沟通，协调两者的立场。 另外，如果认可对政府补助的确认全面引入权责发生制原则，则建议对如何判断“期末有确凿证据表明......且预计能够收到财政扶持资金”给予一些指引，以防止该规定被滥用而成为利润操纵的手段，例如： （ 1 ）考虑应收补助款的金额是否已经过有权政府部门发文确认，或者可根据正式发布的财政资金管理办法的有关规定自行合理测算，且预计其金额不存在重大不确定性； （ 2 ）所依据的应当是当地财政部门正式发布的财政扶持项目及其财政资金管理办法，且该管理办法应当是普惠性的（任何符合规定条件的企业均可申请），而不是专门针对特定企业制定的； （ 3 ）需考虑相关的补助款批文中是否明确承诺了拨付期限，且该款项的拨付是有相应财政预算作为保障的，因而可以合理保证其可在规定期限内收到； （ 4 ）其他相关条件。
问题 5 ： 基本赞同。此处的判断标准可以总结为：是否具有商业实质；是无偿的还是互惠的；是否仅可能发生于企业和政府之间，还是可能发生于任何的平等市场主体之间。 我们理解，根据《企业会计准则第 16 号——政府补助》及其应用指南和讲解的相关规定，政府补助是指企业从政府无偿取得货币性资产或非货币性资产，但不包括政府作为企业所有者投入的资本。我们理解，根据会计准则对“政府补助”的定义和特征的表述，可以合理推论出：政府补助的实质是政府基于其作为社会公共事务管理者的身份和职能，为了实现特定的社会公共政策目标（而不是为了其自身的利益，如资本收益和红利等）而给予符合规定条件的企业（不论该企业的所有制，只要符合所公布的政策条件和使用条件，都有权平等地申请和享受）的非偿还性资金或其他形式的补贴、资助。这是将政府补助和其他来源于政府的资金区分开来的一项根本标准。

提问人：ncgodson 时间：2013-06-22 23:14:52
回复 chenyiwei 的帖子
陈老师，对于解答发布前已对安全生产费计提了递延所得税资产的公司，如何衔接会有相关规定吗？

回答人：chenyiwei
我理解可考虑接受作为会计政策变更的处理方式。即追溯调整。

提问人：冬草 时间：2013-06-23 10:01:04
请问陈版主，准则讲解中的一年如何理解？ 1 、 12 个自然月，如 2012 年 9 月+2013年 9 月 2 、一个会计年度，如 2012 年 12 月+2013年1 月 3 、对以上双重都要符合 4 、其他？

回答人：chenyiwei
一般可理解为 12 个自然月。

提问人：无空间道 时间：2013-06-23 14:46:40
请问类似监管问答是在证监会网站上的哪个版块发布的，怎么没找到。请告知，谢谢

回答人：chenyiwei
同事从某省证监局获得资料，转发给我的。

提问人：kuan1984 时间：2013-06-26 17:17:50
回复 chenyiwei 的帖子
请教一下陈版主，证监会解答只提到安全费，应该维简费的处理也是一样的吧？以前年度已确认的递延所得税资产应该怎样处理，是否有新的政策？谢谢

回答人：chenyiwei
对维简费，也是按照同一原则处理。以前年度已确认的递延所得税资产，建议按照会计政策变更追溯调整处理。

提问人：ivancheng 时间：2013-06-26 21:34:09
回复 chenyiwei 的帖子
（ 3 ）递延所得税资产本质上是一种在未来抵减应纳税所得额的权利，并且该权利应当是由过去的交易和事项形成（导致）的。这是“资产”这一会计要素的定义和一般确认条件所决定的。而在实际发生专项储备列支范围内的支出之前，企业并不享有在未来就当前已计提的专项储备抵减应纳税所得额的权利，因此在资产负债表日尚不能就一项不存在的抵扣权利确认递延所得税资产。
上面标红颜色的部分，我不理解。 我的理解是：本期计提的专项储备，在以后期间发生支出时，会导致以后期间应纳税所得额的减少，那是不是就应该理解成企业享有在未来就当期已计提的专项储备抵减应纳税所得额的权利？
谢谢。

回答人：chenyiwei
既然专项储备是权益，那么就没有支出的现时义务，也就不能保证支出一定会发生。相应地，抵减应纳税所得额也就不是一项现时的权利。

提问人：wnicholas 时间：2013-07-22 23:24:27
对于安全生产费，《问题解答》中提到应“比照永久性差异进行会计处理”。那对于 2012 年度计提但尚未使用完毕的安全生产费，在2013 年度实际全额支出了，那是否可以在 2013 年度所得税汇算清缴的时候进行纳税调减呢？
此外，还想咨询陈版主一个问题。A公司于 2005 年构建了一批与安生生产相关的固定资产，原值约人民币 2 亿元，该批固定资产与其他固定资产一同按照直线法分 20 年计提折旧，年折旧额约 1000 万元。该公司每年按照规定计提的“专项储备-安全生产费”约 1200 万元。
该公司计提“专项储备-安全生产费”时的分录为： 借：制造费用-安全措施费 1200 万元 贷：专项储备-安全生产费 -1200万元每年该批与安生生产相关的固定资产折旧时的分录为： 借：专项储备-安全生产费 1000 万元 贷：固定资产-累计折旧 -1000万元对于安全生产费的规定，由于多数企业（煤矿等少数企业除外）是从 2006 年开始执行的（财企[2006]478号），而该批与安全生产相关的固定资产的生成日期早于该规定，那是否应当在 2006 年执行该规定时即在当年一次性计提1.9亿元的“专项储备-安全生产费”（该批固定资产已于 2005 年折旧 1000 万元），并进行如下账务处理： 借：专项储备-安全生产费 19000 万元 贷：固定资产-累计折旧-19000万元
亦或是可以继续沿用该公司目前的会计处理，于每年度将与安生生产相关的固定资产折旧逐年冲减专项储备-安全生产费？

回答人：chenyiwei
1 、根据 26 号公告进行税务处理，确定能否纳税调减。 2 、对于安全生产费制度实施以前购建的安全设备，个人建议继续维持原有处理方式，其折旧继续按年提取计入各年度成本、费用，因为安全生产费是为未来的相关支出的准备

提问人：脚踏实地的小审 时间：2014-01-07 17:52:23
陈版主，请教一下关于政府补助的问题： 某企业取得政府补助100w，文件已下发，但补助的方式比较特殊，如企业计划购买与补助项目相关的设备，需要向政府打报告，经审批同意后由政府直接向设备供应商付款，供应商向企业发货。在这种情况下，这100w能在取得批文的时候就确认递延收益吗？ 我的看法是这样的，虽然补助不是以货币的形式发放，但也属于未来可能流入企业的经济利益，金额可以确定，应该形成资产: 借：其他非流动资产 贷：递延收益
取得设备时： 借：固定资产 贷：其他非流动资产
设备开始摊销的同时把递延收益确认营业外收入
不知道陈版主有什么意见？谢谢

回答人：chenyiwei
这种情况下，只是政府承诺给予企业一个享受补助的额度，但该额度变为企业实实在在的经济利益流入，需要企业履行合同约定的义务（购买设备）。在此情况下，政府给予补助的额度或者说承诺并不代表企业拥有无条件地向政府收取金额固定或可确定的款项的权利，因此不能确认为企业对政府的应收款项，相应地也就不能确认为政府补助。